臺灣高等法院臺中分院交通事件裁定　　100年度交抗字第711號
抗 告 人即　交通部公路總局臺中區監理所
原處分機關
法定代理人　陳聰乾
相　對　人　徐錦龍
即受處分人
上列抗告人因相對人違反道路交通管理處罰條例聲明異議案件，
不服臺灣臺中地方法院中華民國100年7月29日所為裁定（100年
度交聲字第904號），提起抗告，本院裁定如下：
    主  文
抗告駁回。
    理  由
一、本案經本院審理結果，認原審裁定認事用法均無不當，應予
    維持，並引用原審裁定書記載之事實、證據及理由（如附件
    ）。
二、抗告意旨略稱：受處分人徐錦龍駕駛汽車肇事致人受傷而逃
    逸行為業經檢察官為緩起訴處分，並命受處分人向指定之政
    府機關、政府機構、行政法人、社區或其他符合公益目的之
    機構或團體，提供50小時之義務勞務，惟受處分人肇事致人
    受傷未採取救護措施並通知警察機關處理，於車禍發生後即
    逃離現場，依道路交通管理處罰條例第62條第4項規定應處
    罰鍰新臺幣（下同）6千元、吊銷駕駛執照、1年內不得考領
    駕駛執照；其中吊銷駕駛執照、1年內不得考領駕駛執照之
    處分已於民國98年12月21日執行。本案受處分人緩起訴期間
    為1年，應於100年1月23日確定免於刑事追訴或處罰，而視
    同不起訴處分，則抗告人就同一行為裁處行政罰鍰6千元，
    並無違反行政罰法第26條第1項之一事不二罰原則，依同條
    第2項規定自屬合法。檢察官於緩起訴處分期間命受處分人
    向指定之政府機關、政府機構、行政法人、社區或其他符合
    公益目的之機構或團體，提供50小時之義務勞務，並非刑法
    所定刑罰之種類，且緩起訴係檢察官所為之處分，並非由法
    院依法定程序而為，與刑罰優先於行政罰適用之理由亦不符
    ，本件受處分人縱依緩起訴處分命令向指定之政府機關、政
    府機構、行政法人、社區或其他符合公益目的之機構或團體
    ，提供50小時之義務勞務，因非屬罰金或罰鍰，自無行政罰
    法第26條第1項前段所規定一事不二罰原則之適用。是以，
    抗告人就本件罰鍰部分之裁處並無違誤，為符合公平正義原
    則，特請撤銷原裁定，再為適法之處分等語。
三、按行政罰法第26條第1項規定：「一行為同時觸犯刑事法律
    及違反行政法上義務規定者，依刑事法律處罰之。但其行為
    應處以其他種類行政罰或得沒入之物而未經法院宣告沒收者
    ，亦得裁處之。」此條項係為一事不二罰之明文立法，究其
    立法目的，乃在於一行為同時觸犯刑事法律及違反行政法上
    義務規定時，由於刑罰與行政罰同屬對不法行為之制裁，而
    刑罰之懲罰作用較強，故依刑事法律處罰即足資警惕時，即
    無一事二罰而再處行政罰之必要，且刑事法律處罰，由法院
    依法定程序為之，較符合正當法律程序，應予優先適用。但
    罰鍰以外之沒入或其他種類行政罰，因兼具維護公共秩序之
    作用，為達行政目的，行政機關仍得併予裁處，故為上開第
    1項但書規定。而同條第2項規定：「前項行為如經不起訴處
    分或為無罪、免訴、不受理、不付審理之裁判確定者，得依
    違反行政法上義務規定裁處之。」亦即，行為人同時觸犯刑
    事法律及行政法上義務之行為，若已經刑事部分為不起訴處
    分、無罪、免訴、不受理、不付審理之裁判確定者，則無上
    開立法理由所述行為已受刑事處罰，不應就同次行為而受二
    次處罰之情形，則對於該行為於刑事不處罰裁判確定後，處
    以行政裁罰乃屬合法。惟上開第2項規定所謂「行為如經不
    起訴處分或為無罪、免訴、不受理、不付審理之裁判確定者
    」之意涵為何？是否包括檢察官以一定負擔為條件所為之緩
    起訴處分在內，而得於緩起訴猶豫期間屆滿後再為行政裁罰
    ？對此應採否定見解，蓋：(一)依文義解釋，行政罰法第26條
    第2項明文列舉得再為行政裁罰之事由僅有不起訴處分、無
    罪、免訴、不受理、不付審理裁判確定之5種類型，且無概
    括條款規定其他得與上述5種刑事裁判等量齊觀之類型，是
    基於明示其一排斥其他之法理，不應擴張解釋包含緩起訴處
    分確定之類型。(二)依據緩起訴處分制度之本質，為介於起訴
    及微罪職權不起訴間之緩衝制度設計，其具體效力依刑事訴
    訟法第260條規定，於緩起訴處分期滿未經撤銷者，非有同
    條第1款或第2款情形之一，不得對於同一案件再行起訴，即
    學理上所稱之實質確定力，足見在緩起訴期間內，尚無實質
    確定力可言（參照最高法院94年臺非字第215號判例）。故
    觸犯刑事法律之犯罪行為符合緩起訴要件者，雖經檢察官為
    緩起訴處分而暫緩起訴，然仍係認被告有犯罪嫌疑，始予暫
    緩起訴，並得課被告以一定之負擔或指示，此與不起訴處分
    係因犯罪嫌疑不足或其他原因，不得附條件或負擔，仍顯有
    不同，故緩起訴處分與不起訴處分之性質有異，行政罰法第
    26條第2項並未明列緩起訴處分，自不宜擴張解釋。(三)依附
    負擔之緩起訴處分對受處分人產生之法律效果，檢察官依刑
    事訴訟法第253條之2第2項規定為緩起訴處分，課以被告金
    錢給付、勞務提供及處遇措施者，此等處分名義上雖非刑罰
    ，仍是一種特殊之處遇措施，性質上已係實質之制裁，造成
    被告財產減少、自由及人性尊嚴限制或義務增加等權利上不
    利之影響，是此類「特殊之處遇措施」性質上當屬干預人民
    自由之處分，實與刑事制裁無異。綜上足見，行政罰法第26
    條第2項所謂未處以刑事處罰之意涵，並不包括檢察官以一
    定負擔為條件而對受處分人所為之緩起訴處分，至為明確。
四、經查：相對人即受處分人徐錦龍於98年9月27日10時14分許
    ，駕駛車牌B7-2776號自用小客車，行經臺中市○○路與逢
    明街口處，因駕車肇事致人受傷而逃逸，違反道路交通管理
    處罰條例第62條第4項規定，除由臺中市警察局第六交通分
    隊員警製單舉發外，並移送臺灣臺中地方法院檢察署檢察官
    偵查後，以98年度偵字第28314號為緩起訴處分，緩起訴期
    間為1年，同時命受處分人應向該指定之政府機關、政府機
    構、行政法人、社區或其他符合公益目的之機構或團體，提
    供50小時之義務勞務，且應於緩起訴處分確定後，依觀護人
    之指定，按時至該署報到，接受相關規定說明，嗣經臺灣高
    等法院臺中分院檢察署駁回再議而告確定。受處分人業已完
    成義務勞務50小時，並按觀護人指示報到接受相關說明，且
    緩起訴處分已期滿未經撤銷，嗣抗告人即原處分機關於前開
    緩起訴處分期滿後之100年3月2日，再以同一事由，裁處受
    處分人罰鍰6千元等情，有臺中市警察局舉發違反道路交通
    管理事件通知單、原處分機關違反道路交通管理事件裁決書
    、臺灣臺中地方法院檢察署98年度偵字第28314號緩起訴處
    分書、臺灣高等法院被告前案紀錄表在卷可憑。依前述理由
    三之說明，受處分人就其駕駛汽車肇事致人受傷而逃逸之行
    為，已受緩起訴處分且期間屆滿未經撤銷，自無再依行政罰
    法第26條第2項規定處以行政罰鍰之必要，否則即有一事二
    罰之危險。原審裁定認受處分人之行為，係一行為同時觸犯
    刑事法律及違反行政法上義務規定，有一事不二罰原則之適
    用，而將原處分關於罰鍰6千元部分撤銷，並就此部分為受
    處分人不罰之諭知，認事用法，核無違誤。抗告意旨猶執陳
    詞，謂應對受處分人裁處罰鍰6千元云云，自非可採，本件
    抗告為無理由，應予駁回。
五、據上論斷，應依道路交通事件處理辦法第25條，刑事訴訟法
    第412條，裁定如主文。
中    華    民    國   100    年    8     月    29    日
                  交通法庭  審判長法  官  李 文 雄
                                  法  官  蔡王金全
                                  法  官  黃 小 琴
以上正本證明與原本無異。
不得再抗告。
                                  書記官  林 元 威
中    華    民    國   100    年    8     月    29    日